臺灣高等法院臺中分院刑事裁定　　　　100年度交抗字第739號
抗　告　人　交通部公路總局臺中區監理所彰化監理站
代　表　人　鄭芳田
受處分人　　賴錦錫
上列抗告人因受處分人違反道路交通管理處罰條例事件，不服臺
灣彰化地方法院中華民國100年7月29日所為裁定（100年度交聲
更字第7號），提起抗告，本院裁定如下：
    主  文
抗告駁回。
    理  由
一、抗告意旨略以：(一)按九十九年五月五日修正公布，並經行政
    院令定自九十九年九月一日施行之道路交通管理處罰條例第
    六十八條，於第二項規定：「領有汽車駕駛執照之汽車駕駛
    人，除駕駛聯結車、大客車、大貨車外之非其駕駛執照種類
    之車輛，違反本條例及道路交通安全規則之規定，應受吊扣
    駕駛執照情形時，無因而肇事致人受傷或重傷者，記違規點
    數五點。但一年內違規點數共達六點以上或再次應受吊扣駕
    駛執照情形者，併依原違反本條例應受吊扣駕駛執照處分規
    定，吊扣其駕駛執照。」，本條文立法院相關委員提案修正
    之目的，係為避免大型車職業駕駛人於日常生活通勤時之違
    規行為，卻導致其遭吊扣駕駛執照、喪失工作權，造成生活
    困境等情形研議修法改善，故對於上開駕駛人非執業時駕駛
    其他車類違規應受吊扣駕駛執照處分者，暫不予執行吊扣駕
    駛執照而改以記違規點數五點處分。惟如行為人不知改善，
    於一年內違規點數共達六點以上或再次應受吊扣駕駛執照情
    形者，併依原違反本條例應受吊扣駕駛執照處分規定，吊扣
    其駕駛執照，應係指吊扣違規者當時所持得以駕駛該違規車
    輛之駕駛執照（且含較高級車種准予駕駛較低級車種之執照
    在內）。(二)本案肇因異議人於九十九年三月十八日遭警舉發
    「酒後駕車」違規（違規單號I00000000），依道路交通管
    理處罰條例第六十八條第二項規定應受吊扣駕駛執照十二個
    月部分改以記違規點數五點，惟異議人於九十九年四月十三
    日復遭警舉發「酒後駕車」違規，已符合上述法令規定於一
    年內再次應受吊扣駕駛執照情形者，爰本案依上述規定合併
    二案共執行吊扣汽車駕駛執照二十四個月應無違誤。(三)本件
    受處分人雖持有小型車駕駛執照，並未持有普通重型機器腳
    踏車駕駛執照，若騎乘重型機器腳踏車，僅有違反越級駕駛
    之規定並非無照駕駛。從而，本件受處分人未持有普通重型
    機器腳踏車駕駛執照，卻於酒後騎乘重型機車，除違反道路
    交通管理處罰條例第三十五條之規定外，亦違反同條例第二
    十二條第一項第四款「領有小型車駕駛執照，駕駛重型機器
    腳踏車」之規定。(四)倘庭上依然認定本站裁決並未合乎法令
    規定，而維持一審原裁定，惟原審裁定有關「不得考領普通
    重型機器腳踏車駕駛執照十二個月」部分，就道路交通管理
    處罰條例第六十八條第二項有關「於一年內違規點數共達六
    點以上或再次應受吊扣駕駛執照情形者，併依原違反本條例
    應受吊扣駕駛執照處分規定，吊扣其駕駛執照」規定，似有
    誤會之處，若將本站原裁決吊扣汽車駕駛執照二十四個月部
    分改裁定為禁考普通重型機器腳踏車駕駛執照，亦應同為禁
    考二十四個月始為適法。綜上，請求廢棄原裁定，另為適法
    之裁定云云。
二、按汽車駕駛人飲用酒類或其他類似物後，其吐氣所含酒精濃
    度超過每公升零點二五毫克，不得駕車；駕駛汽車經測試檢
    定酒精濃度超過標準，處汽車駕駛人罰鍰一萬五千元以上六
    萬元以下，並當場移置保管該汽車及吊扣駕駛執照一年，因
    而肇事致人受傷者，並吊扣駕駛執照二年；汽車駕駛人違反
    本條例規定，應受吊扣駕駛執照處分，於汽車駕駛人係無駕
    駛執照駕車者，在所規定最長吊扣期間內，不得考領駕駛執
    照。道路交通安全規則第一百十四條第二款、道路交通管理
    處罰條例第三十五條第一項第一款、第六十七條第六項分別
    定有明文。
三、經查：
（一）按汽車駕駛執照為駕駛汽車之許可憑證，由駕駛人向公路
      監理機關申請登記，考驗及格後發給之。汽車駕駛人經考
      驗及格，未領取駕駛執照前，不得駕駛汽車，道路交通安
      全規則第五十條第一項定有明文。復依道路交通安全規則
      第五十三條、第六十一條、第六十一條之一規定，我國汽
      車駕駛執照，係依汽車類、機器腳踏車類，先分為汽車駕
      駛執照、機器腳踏車駕駛執照二類；再依汽車及機器腳踏
      車之各該級類，分為小型車、大貨車、大客車、聯結車駕
      駛執照、以及大型機車、普通重型機車、輕型機車駕駛執
      照；另就汽車駕駛執照依自用及因職業而駕駛分為普通及
      職業駕駛執照。而就上開汽車及機器腳踏車之各類級駕駛
      執照之持用方式，汽車駕駛執照、機器腳踏車駕駛執照間
      ，除已持有汽車駕駛執照可騎乘輕型機器腳踏車外，該二
      類駕駛執照不可流用，否則即屬無照駕駛，應依道路交通
      管理處罰條例第二十一條第一項或第二十二條第一項各該
      款規定處罰。換言之，領有小型車、大貨車、大客車及聯
      結車駕駛執照，而未領有大型或普通重型機車者，僅得騎
      乘輕型機器腳踏車，倘騎乘大型或普通重型機車，則屬無
      照駕駛。反之，領有大型或普通重型機車駕駛執照，而未
      領有小型車、大貨車、大客車或聯結車駕駛執照，如駕駛
      各該型級汽車，亦屬無照駕駛。又道路交通管理處罰條例
      第六十八條經總統於九十九年五月五日以華總一義字第０
      九九００一０七七三一號令修正公布，並自同年九月一日
      施行，並該條增訂第二項規定為：「領有汽車駕駛執照之
      汽車駕駛人，除駕駛聯結車、大客車、大貨車外之非其駕
      駛執照種類之車輛，違反本條例及道路交通安全規則之規
      定，應受吊扣駕駛執照情形時，無因而肇事致人受傷或重
      傷者，記違規點數五點。但一年內違規點數共達六點以上
      或再次應受吊扣駕駛執照情形者，併依原違反本條例應受
      吊扣駕駛執照處分規定，吊扣其駕駛執照。」查監理機關
      依道路交通安全規則第五十三條、第六十一條及第六十一
      條之一等規定，僅核發駕駛或騎乘之最高級汽車駕駛執照
      或機器腳踏車駕駛執照，作為駕駛或騎乘最高級以下之各
      低級汽車或機器腳踏車之證明，而未再另行核發最高級以
      下之各低級汽車駕駛執照或機器腳踏車駕駛執照，而基於
      不當連結禁止之原則，領有汽車駕駛執照之駕駛人，應受
      吊扣駕照處分者，依理本應吊扣駕駛人違規時所駕駛車輛
      種類之駕駛執照，然實務在適用九十九年九月一日修正施
      行前之道路交通管理處罰條例第六十八條第二項規定時，
      不免有產生駕駛較低級車輛導致駕駛人持有較高級車輛種
      類駕照遭吊扣之不合理結果，是有本次九十九年九月一日
      道路交通管理處罰條例第六十八條第二項之修正施行，復
      有道路交通管理處罰條例第六十八條第二項增訂之立法理
      由「一、委員提案修正條文將產生如駕駛人以其領有之聯
      結車、大客車或大貨車駕駛執照駕駛小型車，違規酒後駕
      車、肇事逃逸時，卻無法吊扣其所領有之駕駛執照，以限
      制其繼續駕車行駛道路之情形，無法達到有效處罰及維護
      道路交通安全之立法目的。二、鑑於本條例前已修正刪除
      受吊扣駕駛執照處分，吊扣各級駕駛執照之規定，為利明
      確汽車駕駛人駕駛非其駕駛執照種類之車輛，違反應受吊
      扣駕駛執照之處分處理，增訂第二項得緩即予吊扣而採記
      違規點數及駕駛人仍無改正仍再犯違規之應併原吊扣處罰
      之規定」（參照立法院公報第九十九卷第二十六期院會紀
      錄）可參。是修正後道路交通管理處罰條例第六十八條第
      二項所謂「領有汽車駕駛執照之汽車駕駛人，除駕駛聯結
      車、大客車、大貨車外之非其駕駛執照種類之車輛」，應
      係指駕駛人1.領有高級車種汽車駕駛執照，卻駕駛該級車
      類以下汽車或騎乘輕型機器腳踏車；2.領有高級機器腳踏
      車種類駕駛執照，駕駛該級機器腳踏車種類以下機器腳踏
      車之情形而言。如駕駛人持有較低級車種之駕駛執照而駕
      駛較高級之車輛、持汽車駕駛執照駕駛輕型機器腳踏車以
      外之機器腳踏車、持機器腳踏車駕駛執照駕駛小型車以上
      之汽車種類，依前所述，均屬無照駕駛，與道路交通管理
      處罰條例第六十八條第二項所謂「領有汽車駕駛執照之汽
      車駕駛人」之構成要件有間，自無道路交通管理處罰條例
      第六十八條第二項之適用。
（二）本件受處分人雖持普通小型車駕駛執照，並無重型機器腳
      踏車駕駛執照，先於九十九年三月十八日，因違反道路交
      通管理處罰條例第三十五條第一項第一款之規定，經原處
      分機關記違規點數五點，其再於九十九年四月十三日下午
      三時三分許，駕駛其所有車牌號碼ＫＹＡ－６１１號重型
      機車，行經彰化縣北斗鎮○○街十九號前，為彰化縣警察
      局北斗分局北斗派出所員警舉發「酒後駕車，經酒精濃度
      測定呼氣值達0.92MG/L，超過標準值」違規等情，為受處
      分人所不爭執，復有原處分機關本件裁決書、汽車駕照基
      本資料、機車駕照基本資料各一份附卷可稽，應堪認定。
      惟受處分人僅持有普通小型車駕駛執照，並未持有普通重
      型機器腳踏車駕駛執照，亦不能騎乘重型機器腳踏車，是
      受處分人自非道路交通管理處罰條例第六十八條第二項所
      謂之「領有汽車駕駛執照之汽車駕駛人」，而應屬「無照
      駕駛」之駕駛人；再者，依前開道路交通管理處罰條例第
      六十七條第六項之規定，顯見該條例就「無駕駛執照者」
      應受吊扣駕駛執照處分之情形，已設有處理之方式，自不
      得因違規人並無所駕駛種類車輛之駕駛執照，即任意吊扣
      其他種類車輛之駕照。是依前述受處分人依法所受之處分
      應為限制其駕駛普通重型機車之權利，亦即應吊扣其普通
      重型機車之駕駛執照為是，惟受處分人既未曾考領普通重
      型機車駕照，其所考領之普通小型車駕駛執照，依前開規
      定亦無駕駛普通重型機車之權限，本件因無從逕為吊扣其
      普通重型機車駕照，僅得依道路交通管理處罰條例第六十
      七條第六項之規定，裁處受處分人「一年內不得考領普通
      重型機器腳踏車駕駛執照」，原處分機關遽依道路交通管
      理處罰條例第六十八條第二項後段之規定，吊扣受處分人
      之駕駛執照，於法顯有未合。至抗告意旨另稱縱改裁定為
      禁考普通重型機器腳踏車駕駛執照，亦應同為禁考二十四
      個月始為適法云云，惟道路交通管理處罰條例第三十五條
      第一項第一款、第六十七條第六項係規定「在所規定最長
      吊扣期間內，不得考領駕駛執照」，並非吊扣期間合併計
      算，是抗告意旨此部分所請與前揭規定不合，自無可採。
四、綜上所述，受處分人持普通小型車駕駛執照，於飲酒後駕駛
    普通重型機車，於汽車駕駛執照與機器腳踏車駕駛執照相互
    間無法通用之前提下，受處分人此次駕駛行為核屬「無照駕
    駛」，而非屬「領有汽車駕駛執照」之情形，原處分機關遽
    引道路交通管理處罰條例第六十八條第二項之規定，吊扣受
    處分人之駕駛執照，容有未洽。從而，原審以受處分人提起
    本件聲明異議為有理由，將原處分全部撤銷，並自為裁定受
    處分人「普通重型機器腳踏車駕駛人，無駕駛執照駕駛普通
    重型機器腳踏車，經測定酒精濃度超過規定標準，不得考領
    普通重型機器腳踏車駕駛執照十二個月，並施以道安講習。
    」，經核並無違誤。抗告意旨以道路交通管理處罰條例第六
    十八條第二項規定之修正目的，得吊扣受處分人汽車駕駛執
    照，指摘原裁定不當，為無理由，應予駁回。
五、據上論結，應依道路交通事件處理辦法第二十五條，刑事訴
    訟法第四百十二條，裁定如主文。
中    華    民    國   100    年    9     月    9     日
            交通法庭審判長      法  官  林  榮  龍
                                法  官  黃  仁  松
                                法  官  王  義  閔
上列正本證明與原本無異。
不得再抗告。
                                書記官  王  麗  珍
中    華    民    國   100    年    9     月    13    日